【裁判字號】    89,訴,867
【裁判日期】    900612
【裁判案由】    綜合所得稅
【裁判全文】
臺北高等行政法院判決                              八十九年度訴字第八六七號
                              .
    原      告  甲○○
    訴訟代理人  乙○○律師
                江肇欽律師
    被      告  財政部臺北市國稅局
    代  表  人  張盛和（局長）
    訴訟代理人  丙○○
                丁○○
右當事人間因綜合所得稅事件，原告不服行政院中華民國八十九年六月三十日再訴願
決定，提起行政訴訟。本院判決如左：
    主  文
原告之訴駁回。
訴訟費用由原告負擔。
    事  實
甲、事實概要：緣原告於八十八年四月二十九日向被告所屬大安稽徵所申請延期繳納
    八十七年度綜合所得稅自繳稅款新台幣（以下同）八、六五五、五七二元，經該
    所八十八年五月十日以財北國稅大安資字第八八○一一五四一號函覆否准其申請
    延期繳納並請儘速繳納稅款；原告復於八十八年五月二十七日逕向財政部申請延
    期繳納，財政部於八十八年六月九日以台財稅第八八○三七二八五八號函囑被告
    查明是否符合稅捐稽徵法第二十六條規定後，本於職權核處，並將核處結果復具
    理由詳復納稅義務人，被告遂於八十八年八月二十五日以財北國稅徵字第八八○
    三三二二○號函略以，原告因經濟及股市不景氣，國產汽車股票無量下跌，致財
    務發生困難情形，不符稅捐稽徵法第二十六條延期繳納之要件為由，乃否准其申
    請，原告不服，循序提起訴願及再訴願，均遭駁回，惟其猶未甘服，遂向本院提
    起行政訴訟。
乙、兩造聲明：
  一、原告聲明求為判決：
    (一)原處分、訴願決定及再訴願決定均撤銷。
    (二)被告應准許原告延至民國九十一年四月三十日繳納八十七年度綜合所得稅自繳
      稅款。
   二、被告聲明求為判決：駁回原告之訴。
丙、兩造之爭點：
    本件是否符合稅捐稽徵法第二十六條延期繳納之要件？
原告主張之理由：
  一、再訴願決定駁回原告請求，無非以原告提出再訴願請求時，所檢附之借款餘額
      及資產清冊等資料影本，均為原告所自製，並無其他具體事証可資參佐，故尚
      難謂與所稱遭受重大財產損失有何關連性，為其主要理由，經查：
      (一)原告家族成員為國產汽車股份有限公司（下稱國產汽車公司）之最大股東，
        八十七年間原告胞兄張朝翔、張朝喨為維護公司正常營運，頃家族財產護盤
        ，卻不幸因力有未殆，護盤失敗，導致國產汽車公司）股票面臨終止買賣，
        衍生國產汽車公司、旗下關係企業及原告家族成員全部財產，遭各大債權銀
        行查封拍賣之結果，乃眾所週知之事實，身為全國最高行政機關之行政院訴
        願委員會成員，竟可諉稱不知，恁誰能信。
      (二)原告聲請鈞院函詢各大往來行庫，經其回函稱原告八十七年間借款乃償還舊
        欠各節，尚不能僅自文義解釋，謂各該款項非投入國產汽車公司股票護盤，
        蓋國產汽車公司為原告家族之企業，故原告個人財產，早已為公司財務調度
        之需，提出向金融行庫貸款，因每年須延展，故以新借償還舊欠，但尚不能
        因之推定原告所借得款項，非投入國產汽車公司之護盤，併此敘明。
  二、再訴願理由另以國產汽車公司破產宣告案件，尚在調查階段，尚難執憑原告有
      遭受重大財產損失之論據云云，亦屬乏據。蓋原告於八十九年元月間提出再訴
      願請求後，國產汽車公司旋於八十九年三月二日經台灣台北地方法院裁定進入
      重整程序，此為國內各大報共同揭諸之重大新聞，再訴願決定機關縱或不知，
      依經驗事理，亦足可判斷國產汽車公司若非遭裁定進行重整，即為破產宣告，
      詎再訴願決定機關竟率以該公司破產宣告案件，尚在調查階段為由，認定非稅
      捐稽徵法第廿六條所定之重大財產損失，其認事用法顯有違誤，昭然可証。
  三、按被告否准原告延期繳納八十七年度綜合所得稅案，依其說明第一點指出是依
      財政部八十八年六月九日台財稅第八八○三七二八五八號函辦理，惟財政部首
      揭函令明白要求原處分機關應「請查明是否符合稅捐稽徵法第廿六條規定後，
      本於職權核處．．．．．」，詎被告並未依財政部令示詳實查察，僅引用財政
      部八十四年十一月廿三日台財稅第八四○六六六五二二號函：「○○公司以建
      築業景氣持續低迷，經營虧損，財務困難為由，申請依稅捐稽徵法第廿六條規
      定分期繳納營業稅乙案，尚非屬該條所稱之遭受重大財產損失，不宜照准。」
      為由，認本案情形，參酌該一函令，情形相同，故不合延期繳稅之理由云云。
      惟查：財政部八十四年十一月廿三日之前揭函令係公司因「建築業景氣持續低
      迷」為前提，亦即是經濟環境全面之影響，且該公司要求的是分期繳納營業稅
      ，與本案原告請求延展的為個人綜合所得稅之情形兩異，被告及原決定機關，
      分別援引該一函令，已有未洽。況前述公司法人受建築景氣低迷影響，經營虧
      損，財務困難，然考營業稅為消費稅之性質，公司營業稅之繳納，尚應以有實
      際銷售行為為其前提，亦即其稅額已然包含於售價中，向消費者計收，從而不
      論其虧損與否，該一營業稅亦均已由消費者支付，而建設公司獲利與否，應以
      其全年所得淨利為據，從而，財政部八十四年於前案中否准暫緩繳納營業稅，
      於法尚無不合。然本案個人綜合所得稅之計徵則係以納稅義務人實際發生所得
      為前提，尤其本案被告核定原告之最大所得來源為其持有國產汽車公司股權，
      矧國產汽車於八十七年間因受全球性金融風暴波及，其股價無量下跌，每股自
      六十元左右跌至僅餘一元，為票面價格十元之十分之一耳，被告仍以股價下跌
      前金額為核稅基準，核課原告綜合所得稅款八、六五五、五七二元，已顯有錯
      誤，詎被告竟能違背現實，稽核原告高達八百六十餘萬元稅款，其處分違法，
      昭然若揭。
  四、查「納稅義務人因天災、事變或遭受重大財產損失，不能於法定期間內繳清稅
      捐者，得於規定納稅期間內，向稅捐稽徵機關申請延期或分期繳納‧‧‧」稅
      捐稽徵法第廿六條定有明文。所謂「遭受重大財產損失係指納稅義務人基於特
      定事實、財產遭受重大損失而言。」查原告所有資產，於八十七年間適逢亞洲
      金融風暴，鑑於原告暨家族成員乃為國產汽車股份有限公司之最大股東，基於
      維護公司之正常營運乃不惜頃資產護盤，惟不幸因護盤失敗，導致國產車股票
      面臨終止買賣，衍生原告暨家族全體成員負債累累，所有資產（包括動產、不
      動產）皆遭債權銀行或債權人查封扣押在案，致令無法變現。矧國產汽車公司
      固係原告家族成員主力經營之企業，惟該公司與原告個人主體究仍不同，尚不
      得因原告兄長護盤不力，即認原告仍獲有相對利益，並進而核課高額稅款。而
      原告最大所得來源之國產汽車公司股票，既已全數因公司虧損，現僅殘存每股
      ○．六二元之餘值，則原告基此特定事實，已遭受財產之重大損失，應符合前
      述稅捐稽徵法之要件，無庸置疑，焉知被告及決定機關，竟昧於事實，率予否
      准原告申請及請求，其處分及決定於法不合，不釋自明。
  五、次查，國產汽車公司因不能清償債務，業經台灣台北地方法院八十九年三月二
      日裁定進入重整程序，則原告持有之國產汽車公司股票，已全數成為廢紙；被
      告昧於現實，仍以每股十元核課原告股利，寧非荒謬？而縱國產汽車公司已進
      入重整階段，惟任人皆知該公司仍處於負債高於資產之狀態，上情非稅捐稽徵
      法所稱之「特定事實」、「事變」為何？實則國產汽車公司於八十九年三月二
      日進入重整程序，並於同年五月八日停止掛牌，斯時股價每股僅○．六二元，
      故原告合計自己及信託於配偶名下所持有之國產汽車公司股票總數，按前開停
      止掛牌時股價核算八十七年綜合所得稅額即為二百三十五萬五千九百七十五元
      正，被告超出此一範圍，核定之稅額，顯已明顯侵害原告權益。
被告主張之理由：
  一、按「納稅義務人因天災、事變或遭受重大財產損失，不能於法定期間內繳清稅
      捐者，得於規定納稅期間內，向稅捐稽徵機關申請延期或分期繳納，其延期或
      分期繳納之期間，不得逾三年」為稅捐稽徵法第二十六條所明定。「當事人主
      張事實須負舉證責任倘其所提出之證據不足為主張事實之證明自不能認其主張
      之事實為真實。」前行政法院著有三十六年判字第十六號判例。
  二、本件原告雖一再訴稱因護盤失敗，致國產汽車公司股票面臨終止買賣，其家族
      全體成員負債累累，所有資產皆遭銀行或債權人查封扣押，無法變現，符合稅
      捐稽徵法第二十六條所稱遭受重大財產損失云云。然查原告迄未舉證所稱其傾
      所有資產向銀行及民間舉債投入股市，因護盤失敗，致遭受重大財產損失之具
      體證明文據，而僅提示自製之借款餘額及資產清冊等資料影本，且未能提示其
      他具體事證，可資佐證其所檢附之借款餘額及資產清冊等資料影本，與所稱遭
      受重大財產損失有何關連性。是經參酌首揭規定及判例意旨，原告因經濟及股
      市不景氣，國產汽車公司股票無量下跌，致財務發生困難之情形，尚非屬首揭
      稅捐稽徵法第二十六條所稱遭受重大財產損失，被告否准申請延期繳納八十七
      年度綜合所得稅，並無不合。八十七年底國產汽車公司股票無量下跌，致財務
      發生困難，雖為眾所週知之事實。惟公司與自然人主體各異。原告雖一再訴稱
      因護盤失敗，致國產汽車公司股票面臨終止買賣，所有資產皆遭銀行或債權人
      查封扣押，無法變現云云，惟原告護盤之行為是否屬「非人力所能抗拒」，及
      「原告是否以其個人所有資產，進行護盤致個人遭受重大財產損失」，均應由
      原告依民事訴訟法第二百七十七條之規定提示相關具體事證，證明其所稱之事
      實為真實。詎原告具不此之圖，率爾以其為國產汽車公司之股東為由，即稱國
      產汽車公司股票無量下跌，股東個人亦已遭受重大財產損失，並模糊公司與自
      然人主體各異之事實，以國產汽車公司股票無量下跌，致財務發生困難，為眾
      所週知之事實，無庸舉證為由，藉以規避舉證責任。
  三、依原告所提有價證券買賣對帳單、客戶交易明細表、客戶對帳單等件影本彙總
      顯示，原告於八十七年一月一日至同年十二月三十一日在富邦、天仁、中興及
      元大京華等證券公司買賣國產汽車公司股票，計買進二、八五五、○○○股，
      賣出三、一五○、○○○股，顯然並未自股市大量買進國產汽車公司股票，反
      係於股市大量拋售持股二九五、○○○股。而原告於八十七年度淨賣出之國產
      汽車公司股票二九五、○○○股，以每股平均出售價格六十元計算，獲取資金
      達一七、七○○、○○○元，尤難認為原告之財產遭受重大損失。至於原告家
      族其他成員之財務狀況，要與原告之財產無涉，亦不能據以主張原告之財產遭
      受重大損失。
  四、另原告所稱其名下國產汽車公司股票已無價值，所有坐落台北市○○○路○段
      二三六巷三樓房地、新店市○○○路二之二號及七之一號房地均遭債權銀行聲
      請法院強制執行拍賣完畢云云縱然屬實，惟其對以其所有財產經營管理為股市
      投資或對外貸款為資金之運用，股價之升降將影響其財產之變動，貸款若未能
      清償時，不動產亦有遭債權人執行拍賣之可能等財產經營之風險，應有充分之
      瞭解，即與非人力所能拒者不同，自不能認係稅捐稽徵法第二十六條所稱之財
      產遭受重大損失，亦非同條所指之事變至明。
  五、至原告又訴稱以股價下跌前金額為核稅基準顯有錯誤侵害原告權益，係屬另案
      問題，不在原處分範圍，併予陳明。
    理  由
一、原告訴之聲明(二)內關於被告應重新核課原告八十七年度綜合所得稅額為貳佰參拾
    伍萬伍仟玖佰柒拾伍元正部分，因未經復查及訴願程序，由本院另以裁定駁回，
    不在本件審理範圍，合先敘明。
二、按「納稅義務人因天災、事變或遭受重大財產損失，不能於法定期間內繳清稅捐
    者，得於規定納稅期間內，向稅捐稽徵機關申請延期或分期繳納，其延期或分期
    繳納之期間，不得逾三年」為稅捐稽徵法第二十六條所明定。本件原告以其八十
    七年間為穩定國產汽車公司股票價格，傾其所有資產並向銀行及民間舉債投入股
    市，惟因經濟及股市不景氣，致其資產無法回收及背負巨額債務，非其所能預料
    ，於八十八年五月二十七日具函財政部申請依稅捐稽徵法第二十六條延期繳納，
    財政部函囑被告查明是否符合稅捐稽徵法第二十六條規定後，本於職權核處，經
    被告於八十八年八月二十五日以財北國稅徵字第八八○三三二二○號函否准原告
    之申請，經核並無不合，原告起訴主張如事實欄所述。
三、本件之爭點在於是否符合稅捐稽徵法第二十六條延期繳納之要件？查該條所稱之
    「天災、事變」，係指地震、颱風、海嘯、火災、洪水、兵燹、疫癘等；「遭受
    重大財產損失」，係指納稅義務人基於特殊事實而財產遭受重大之損失而言，均
    以非人力所能抗拒者為限，財政部七十九年二月十四日修正發布之「稅捐稽徵法
    實施注意事項」第八條亦定有明文，上開行政規則與法無違，應予適用。揆其立
    法意旨，在於因不可歸責於納稅義務人之事由發生，致其生計遭受困難，則准許
    其分期給付或緩期清償稅捐，是以若因商業上之經營風險導致「遭受重大財產損
    失」則不符合稅捐稽徵法第二十六條之要件。復查原告主張民國八十七年間逢亞
    洲金融風暴，為維護其家族所經營之國產汽車公司股票價格，乃傾其資產護盤，
    不幸護盤失敗，導致伊負債累累一節，經本院以（八九）院百荒股八九訴○○八
    六七字第○○五六五七號函查詢原告於八十六年底及八十七年底於各銀行間之資
    金流向，所借款項均係清償銀行舊欠，無法證明原告於八十七年間將借貸款項全
    數買入國產汽車公司股票；且就原告所提有價證券買賣對帳單、客戶交易明細表
    、客戶對帳單等件影本彙總顯示，原告於八十七年一月一日至同年十二月三十一
    日在富邦、天仁、中興及元大京華等證券公司買賣國產汽車公司股票，計買進二
    、八五五、○○○股，賣出三、一五○、○○○股，顯然並未自股市大量買進國
    產汽車公司股票，反係於股市大量拋售持股二九五、○○○股，而原告於八十七
    年度淨賣出之國產汽車公司股票二九五、○○○股，以每股平均出售價格六十元
    計算，獲取盈餘達一七、七○○、○○○元並無損失，所稱該年度因買賣國產汽
    車公司股票遭受重大損失一節，即無可信。原告另又訴稱伊名下國產汽車公司股
    票已無價值，所有坐落台北市○○○路○段二三六巷三樓房地、新店市○○○路
    二之二號及七之一號房地均遭債權銀行聲請法院強制執行拍賣完畢，亦均非稅捐
    稽徵法第二十六條所規範之天災、事變、或類此事由所遭受到之重大財產上損失
    ，是以被告據以否准原告延期繳納綜合所得稅之申請，並無違誤，訴願決定，予
    以維持，亦無不合，原告起訴意旨，難謂為有理由，應予駁回。至於原告主張國
    產汽車公司已進入重整程序一節，查國產汽車公司與原告為不同之權利主體，要
    難以國產汽車公司所發生之事由執為本件有利原告之論據，併此指明。
據上論結，本件原告之訴為無理由，爰依行政訴訟法第九十八條第三項前段，判決如
主文。
中      華      民      國     九十     年      六      月     十二     日
                         臺 北 高 等 行 政 法 院  第 四 庭
                                           審 判 長 法  官  張瓊文
                                                    法  官  李得灶
                                                    法  官  黃清光
如不服本判決，應於送達後二十日內，向本院提出上訴狀並表明上訴理由，如於本判
右為正本係照原本作成。決宣示後送達前提起上訴者，應於判決送達後二十日內補提
上訴理由書（須按他造人數附繕本）。
中      華      民      國     九十     年      六      月     十九     日
                                                    書記官  楊子鋒


司法院資訊處製作；財團法人民間司法改革基金會備份。
